最高法院刑事判決　　　　　　九十六年度台上字第七三○八號
上　訴　人　台灣高等法院檢察署檢察官
被　　　告　甲○○
　　　　　　乙○○
　　　　　　丙○○
上列上訴人因被告等偽造文書案件，不服台灣高等法院中華民國
九十六年四月十日第二審更審判決（九十四年度上更(一)字第三七
一號，起訴案號：台灣台北地方法院檢察署八十六年度偵字第二
七八七○號），提起上訴，本院判決如下：
　　主　文
原判決撤銷，發回台灣高等法院。
　　理　由
本件原判決以公訴意旨略以：告訴人丁○○因積欠聯邦商業銀行
南京東路分行（下稱聯邦銀行）借款，經該行聲請法院將其所有
坐落台北市○○區○○段三小段二○○地號土地及其上門牌號碼
為台北市○○○路三八○號一樓建物強制執行，已定於民國八十
五年十月十六日拍賣。同日上午，丁○○經由被告丙○○介紹，
以新台幣（下同）一億二千萬元之價格，將上開不動產出賣予被
告甲○○。雙方簽訂買賣契約後，甲○○以現金二千萬元及（另
）向聯邦銀行設定最高限額抵押權七千二百萬元後，貸款六千萬
元，作為買賣價金之給付，再代償上開不動產之第二順位抵押權
四百萬元，並於八十六年一月九日辦理不動產所有權移轉登記完
畢。嗣因甲○○未付清餘款，丁○○不願意點交，而甲○○須支
付貸款利息，竟與丙○○及被告即代書乙○○共謀，由乙○○書
寫另一份買賣價金為八千萬元之契約，偽造「丁○○」之簽名於
立約人賣主（乙方）欄處，並將丁○○先前所交付供為辦理所有
權移轉登記用之印鑑章盜蓋其上。嗣甲○○以該偽造之契約書向
丁○○主張買賣價金已支付，丁○○係無權占有，應點交上開不
動產，致生損害於丁○○。因認被告等共同涉犯刑法第二百十六
條、第二百十條之行使偽造私文書罪嫌及同法第二百十七條之盜
用印章、印文罪嫌云云。但經審理結果，認為不能證明被告等犯
罪，因而維持第一審諭知被告等無罪之判決，駁回檢察官在第二
審之上訴，固非無見。
惟查：(一)、實施刑事訴訟程序之公務員，就該管案件，應於被告
有利及不利之情形，一律注意，刑事訴訟法第二條第一項定有明
文。告訴人丁○○始終指稱，涉案之八千萬元買賣契約書係被告
等偽造，該契約書上之「丁○○」署押，非伊所簽署。原判決且
記載，八千萬元買賣契約書上之「丁○○」署押，經囑託憲兵司
令部、內政部警政署刑事警察局及法務部調查局鑑定結果，均認
與丁○○真正之簽名，其個性、慣性及特徵均不符。如果無訛，
則丁○○指稱該八千萬元買賣契約書上之「丁○○」署押，非伊
所簽署，似非無據。原判決雖說明：不動產買賣契約書非以當事
人親自簽名為必要，非不得委由他人代為簽署，尚難僅以買賣契
約書上簽名字跡非丁○○親自簽署，即認被告等有偽造文書之犯
行（見原判決第五頁第二十六行至第六頁第二行）。惟依卷內資
料，乙○○於檢察官偵查中係供稱：「八千萬元那份（買賣契約
書之簽名）是丁○○自己寫的，……簽八千萬元契約時，大家都
在場」、「八千萬元（買賣契約書）是我親自看她（指丁○○）
簽（名）的」（見偵字第二○五○三號卷影印本第四十二頁、第
九十六頁背面）。甲○○於第一審亦供稱：「八千萬元的契約書
是丁○○本人親自簽名的」（見第一審卷第二四五頁）。易言之
，告訴人及被告等均未主張，丁○○委託他人在涉案之八千萬元
買賣契約書上代為簽署「丁○○」三字。原審未衡酌上情，即謂
「不動產買賣契約書非以當事人親自簽名為必要，非不得委由他
人代為簽署」等語，似認為八千萬元買賣契約書上之「丁○○」
三字，係丁○○委託他人簽署，但未說明「丁○○委由他人代為
簽署」所憑之依據，即有未合。(二)、證據雖已調查而其內容尚未
明瞭者，即與未經調查無異，如遽行判決，仍屬應於審判期日調
查之證據而未予調查。原判決雖認定，被告等所辯本件買賣契約
之真實價金為八千萬元，另二份一億二千萬元之買賣契約書係為
節稅之目的而製作之辯詞為可採；告訴人所指，真實價金為一億
二千萬元，涉案之八千萬元買賣契約書係被告等偽造，為不可採
。然而，聯邦銀行、甲○○、丁○○等人，於拍賣之前一日所簽
訂之協議書，係記載：「第一條：甲方（聯邦銀行）於乙方（甲
○○）代償一千萬元後，撤回台灣台北地方法院八十五年度民執
荒字第一○三七九號強制執行程序。第二條：乙方同意以購買丙
方（指丁○○）所有位於台北市○○區○○段三小段二○○地號
土地暨其上建物林森北路三八○號一樓，建號三一四六建物之『
部分』價款八千萬元（內含第一條所載之一千萬元）代償丙方積
欠甲方之債務。第三條：乙方履行第一條條款後，應於八十五年
十二月十五日前另行代償一千萬元，餘六千萬元由乙方依前條約
定所列不動產設定首順位抵押權，為擔保向乙方申請貸款抵充之
」（見原判決第三頁第十九行至第二十九行）。倘該不動產之買
賣價金僅為八千萬元，何以上開協議書之第二條卻記載，土地及
建物之「部分」價款為八千萬元？且於第三條記載：「乙方（即
甲○○）履行第一條條款後，應於八十五年十二月十五日前『另
行代償一千萬元』」。此外，甲○○復於成立買賣後，代丁○○
繳納土地增值稅三十五萬元及清償第二順位抵押權三百萬元。以
上情形如果無訛，則合計已逾八千萬元。於此情形，所謂八千萬
元究係本件買賣之「全部」價金或「部分」價金？即非無疑，而
此關鍵復攸關被告等有無偽造八千萬元之買賣契約書。基於公平
正義之維護，對於前揭協議書所載「土地及建物之『部分』價款
為八千萬元」，及其後甲○○復支付八千萬元外其餘金額之原因
何在？即有究明之必要。乃原審未予調查審認，並為必要之說明
，亦有疏漏。(三)、事實之認定與證據之取捨，固屬事實審法院之
職權，然其所為判斷，仍應受經驗法則與論理法則之拘束。原審
之前審，將與本案有關之三份契約書囑託法務部調查局鑑定結果
，其中八千萬元買賣契約書上「丁○○」之印文，與丁○○印鑑
實物所蓋之印文不同；另二份一億二千萬元買賣契約書上「丁○
○」之印文則與丁○○印鑑實物所蓋之印文相同，有該局之鑑定
通知書在卷可憑（見原判決第六頁第三行至第九行）。原判決理
由雖說明：「法務部調查局係於契約簽訂後五年餘，才以丁○○
保管之『印鑑實物』作為比對基準，該印鑑章或有因保管不當而
受損（如邊框等破損等）導致印文變更，亦有可能，以此印鑑實
物比對系爭契約印文，即有產生誤差之可能」等語（見原判決第
六頁第二十二行至第二十六行），認為該鑑定結果不能為不利於
被告等之認定。惟原判決已明白認定該三份契約書，其中八千萬
元契約書之簽訂日期為八十五年十月十五日，其餘二份一億二千
萬元契約書之簽訂日期，一份為八十五年十月十五日、另一份為
八十五年十月十六日（見原判決第四頁第三行至第九行）。倘若
該「印鑑實物」因「事隔五年」保管不當而受損，導致印文變更
，何以同為八十五年十月十五日契約書上之印文，一份與受損後
之「印鑑實物」相符、一份不符？且八十五年十月十六日之印文
，卻又與「印鑑實物」受損後之印文相符？則原審所為前揭論斷
，是否合於經驗法則、論理法則？亦非無疑。究竟實情如何？原
審未予究明，即遽行判決，亦嫌速斷。以上或為檢察官上訴意旨
指摘所及，或為本院得依職權調查之事項，應認原判決仍有撤銷
發回更審之原因。
據上論結，應依刑事訴訟法第三百九十七條、第四百零一條，判
決如主文。
中　　華　　民　　國　九十六　年　 十二　 月   二十   日
                      最高法院刑事第十庭
                          審判長法官  謝　俊　雄
                                法官  陳　世　雄
                                法官  魏　新　和
                                法官  吳　信　銘
                                法官  徐　文　亮
      本件正本證明與原本無異
                                      書  記  官
中　　華　　民　　國　九十六　年　 十二 　月　二十五　日
                                                    M
